臺灣高等法院刑事判決
108年度上訴字第3816號
上  訴  人  臺灣臺北地方檢察署檢察官
上  訴  人  
即  被  告  柯盈吉  
選任辯護人  何威儀律師（法律扶助律師）

上列上訴人因殺人案件，不服臺灣臺北地方法院108年度重訴字
第4號，中華民國108年10月31日第一審判決（起訴案號：臺灣臺
北地方檢察署108年度偵字第7449號），提起上訴，本院判決如
下：
    主  文
原判決撤銷。
柯盈吉犯殺人罪，累犯，處有期徒刑拾肆年，褫奪公權陸年。
扣案之摺疊刀壹支沒收。
    事  實
一、柯盈吉平日居無定所，靠打零工維生，其於民國108年3 月1
    6日前不詳時間，得知靈糧堂萬華分堂於臺北市○○區○○○路0 
    段000 號0 樓之活動中心舉辦宗教活動，並將於活動結束後
    之11時30分發放餐盒予參與人士，遂於108年3 月16日上午
    約8 時22分許前往上址擬參加該活動，然於抵達現場後見活
    動尚未開始，便至上址3 樓至4 樓間之樓梯間休息、等待。
    於同日上午約8時30分許，同為無固定住所之陳正義進入上
    開樓梯間，見柯盈吉在該處休息，陳正義認該處係其地盤而
    與柯盈吉起口角並生發肢體衝突，柯盈吉不敵陳正義即逃離
    該樓梯間。後柯盈吉因不滿遭毆打欲向陳正義報仇，遂前往
    上址3 樓之活動中心尋得前來參加活動之友人王漢珠，央請
    王漢珠幫助，王漢珠即與柯盈吉一同前往上開樓梯間，王漢
    珠於抵達上開樓梯間時，雖見柯盈吉遂與陳正義再次扭打，
    惟因與柯盈吉起衝突之對象係其亦認識之陳正義，遂表明不
    欲介入此事而離開現場。柯盈吉於與陳正義扭打之際，明知
    其因工作而隨身攜帶之金屬材質摺疊刀，其刀刃銳利、質地
    堅硬，而人體胸、腹部、頭臉部內有身體重要器官、動脈血
    管，為人體脆弱之要害部位，如遭刀刃刺穿將有因大量失血
    而產生生命之危險，竟仍基於縱使對方遭刺入要害而大量失
    血死亡亦不違背其本意之殺人不確定故意，於兩人扭打過程
    中，自其左側口袋中掏出摺疊刀朝陳正義之胸部、腹部、頭
    臉部、臀部及左臂猛刺，致陳正義受有9 處銳器創（①位於
    左上臂內側刺切創，創口長8 公分，往上深入11公分；②位
    於左上臂中段外側刺創，創口長3 公分，深入3 公分；③左
    前臂近端外側淺切創，創口長2 公分；④左唇下緣刺創，創
    口長3 公分，正好穿入左唇內面；⑤兩乳頭間略偏右側刺切
    創，創口長3 公分，斜入3 公分；⑥左下腹刺切創，創口長4
     公分，斜入4 公分；⑦右下腹刺切創，創口長3 公分，深入
    5 公分，造成局部軟組織及腹腔內小出血；⑧右臀部近肛門
    處，創口長3 公分，深入3 公分；⑨左大腿近端近肛門處，
    創口長3 公分，深入3 公分）。陳正義遭刺倒地後，柯盈吉
    隨即逃離現場，後陳正義因大量出血導致出血性休克而死亡
    。嗣有人聽聞上開樓梯間之爭吵聲而前往樓梯間查看，見陳
    正義倒臥於血泊中而報案，經警方調閱監視錄影畫面，循線
    追查，於108年3月17日下午2時許，在新北市板橋區華江一
    路與華江五路口，為警逮捕，並扣得柯盈吉所有供行凶所用
    之折疊刀1把及沾有血跡之外套、運動鞋及手機等物，而查
    悉上情。
二、案經陳正義之兄陳國輝訴由臺北市政府警察局萬華分局報告
    臺灣臺北地方檢察署檢察官偵查後起訴。
    理  由
壹、證據能力： 
一、按被告以外之人於審判外之言詞或書面陳述，除法律有規定
    者外，不得作為證據。又被告以外之人於審判外之陳述，雖
    不符合同法第159條之1至第159條之4之規定，但經當事人於
    審判程序同意作為證據，法院審酌該言詞陳述或書面陳述作
    成時之情況，認為適當者，亦得為證據；當事人、代理人或
    辯護人於法院調查證據時，知有第159條第1項不得為證據之
    情形，而未於言詞辯論終結前聲明異議者，視為有前項之同
    意，刑事訴訟法第159條第1項、第159條之5分別定有明文。
    本判決以下所引具傳聞性質之各項供述證據，經本院於準備
    程序及審判期日提示並告以要旨後，上訴人檢察官、上訴人
    即被告柯盈吉及其辯護人均表示無意見而不予爭執，且迄言
    詞辯論終結前亦未有所異議，本院復查無該等證據有違背法
    定程序取得或顯不可信之外部情狀，揆諸刑事訴訟法第159
    條之5規定，應均有證據能力。
二、至本件認定事實所引用之非供述證據，並無證據證明係公務
    員違背法定程式所取得，亦無刑事訴訟法第159條之4顯有不
    可信之情況與不得作為證據之情形，且經本院於審判期日依
    法進行證據之調查、辯論，被告於訴訟上之程序權即已受保
    障，亦應有證據能力。
貳、實體部分：
一、認定犯罪事實所憑之證據及理由：
    訊據被告固坦承有於事實欄所示時間、地點與被害人陳正義
    發生肢體衝突，持隨身攜帶之摺疊刀刺擊被害人，並造成被
    害人死亡之事實，惟否認有殺人犯意，辯稱：「我是要教訓
    他，並沒有要刺死他，他一直打我，他邊打我我就邊捅，加
    上被害人又有喝酒，我打輸被害人，我才去找王漢珠，我不
    是真的要傷害他，第二次是被害人又打我二、三十下，我才
    出刀，並無要置他於死，他還抓我頭去撞地板，我是忍不住
    氣憤才出刀傷害他。」等語，被告之辯護人則以：被告與被
    害人案發當時是初次見面，並不相識，被告並無致被害人於
    死地之理由，客觀上被告雖坦承持刀，但捅向被害人的方向
    是由下往上，並不確定刀子刺到被害人的部位是要害等語為
    被告辯護。經查：
㈠、被告有於事實欄所示時間、地點，與被害人發生口角及肢體
    衝突後，旋持刀刺入被害人頭臉部、胸部、腹部、臀部及左
    上臂、左前臂，被害人嗣因失血過多而死亡等情，業據被告
    坦承不諱（見偵查卷第27至37頁、第175至177頁、第185至1
    91頁，原審卷第33至37頁、第108至111頁、第158頁、第218
    頁，本院卷第46頁、第122至123頁、第159頁），核與證人
    王漢珠（見偵查卷第65至68頁、第71至74頁、第205至208頁
    ，原審卷第208至218頁）、證人施明訓（見偵查卷第75至76
    頁）、證人鐘添華（見偵查卷第81至82頁、第206至207頁；
    相驗卷第67至68頁）、證人陳鸞鳳（見偵查卷第87至88頁、
    第223 至224 頁）、證人陳國輝（見偵查卷第93至95頁）之
    證述相符，復有被告之診斷證明書（見偵查卷第61頁）、案
    發現場照片、扣案物及監視器照片（見偵查卷第99至137 頁
    ）、臺灣臺北地方檢察署相驗屍體證明書（見偵查卷第139 
    頁；相驗卷第161 頁）、臺北市政府消防局救護紀錄表及受
    理報案紀錄表（見偵查卷第147 至149 頁）、臺北市政府警
    察局鑑定書（見偵查卷第233 至241 頁、第249 至254 頁、
    第257 至261 頁）、臺灣臺北地方檢察署檢驗報告書（見相
    驗卷第75至84頁）、解剖照片（見相驗卷第98至143 頁）、
    法務部法醫研究所108 年4 月24日法醫理字第10800015060 
    號函暨函附之解剖報告書及鑑定報告書（見相驗卷第146 至
    155 頁）在卷可證，是此部分事實堪認屬實。
㈡、依法務部法醫研究所解剖報告書暨鑑定報告書所載：「七、
    死亡經過研判：…㈡主要解剖所見：１、九處銳器創。２、心肌
    肥大。…㈣綜合以上死亡經過與解剖結果，研判死者之死亡機
    轉為出血性休克，死亡原因為多處銳器創。死亡方式為「他
    殺」。㈤警方所扣兇刀，刀身長12公分，刀刃至刀背最寬處3
     公分。死者所呈現的各個刀傷與所扣兇刀可造成的傷都不
    違背。㈥銳器創並未造成臟器損傷，絕大部分都只傷及皮下
    組織與肌肉層，但現場有很多死者傷口流出的血液，顯然是
    失血過多致死。其心臟擴大併心肌肥大及間質纖維化暗示原
    先心臟功能有可能已經受損，會加重出血性休克程度」，此
    有上開鑑定報告為憑（見相卷第152 至154 頁），由此足見
    被害人死亡係因遭被告持刀攻擊後大量出血，造成失血過多
    而引發出血性休克，終致死亡結果發生，故被告之行為與於
    死者之死亡結果間具有相當因果關係自明。
㈢、被告持刀刺被害人時主觀上具有殺害被害人之不確定故意：
  ⒈按行為人對於構成犯罪之事實，明知並有意使其發生者，為
    故意；行為人對於犯罪之事實，預見其發生，而其發生並不
    違背其本意者，以故意論，刑法第13條第1 項、第2 項分別
    定有明文。前者學理上謂為意欲主義，後者謂為容認主義。
    詳言之，「直接故意」係指行為人主觀上明知其行為將發生
    某種犯罪事實，並有使該犯罪事實發生之積極意圖；而「間
    接故意」則係指行為人主觀上已預見因其行為有可能發生某
    種犯罪事實，其雖無使該犯罪事實發生之積極意圖，但縱使
    發生該犯罪事實，亦不違背其本意而容許其發生之謂。而行
    為人有無犯罪之意欲，固為其個人內在之心理狀態，然仍可
    從行為人之外在表徵及其行為時之客觀情況，依經驗法則審
    慎判斷行為人係基於何種態樣之故意而實施犯罪行為，以發
    現真實（最高法院106 年度台上字第375 號判決意旨參照）
    。至殺人與傷害致死之區別，即在下手加害時有無死亡之預
    見為斷。至受傷處所是否致命部位，及傷痕之多寡，輕重如
    何，僅足供認定有無殺意之參考，原不能為區別殺人與傷害
    致人於死之絕對標準（最高法院19年上字第718 號判例意旨
    參照）。又殺人與傷害之區別，應以有無殺意為斷，即以行
    為人於下手時有無決意取被害人之生命為準，至於被害人受
    傷處是否致命部位，及傷痕多寡、輕重為何等，亦僅得供審
    判者心證之參考，究不能據為絕對之標準；行為人於行為當
    時，主觀上是否有殺人之故意，除應斟酌其使用之兇器種類
    、攻擊之部位、行為時之態度、表示外，尚應深入觀察行為
    人與被害人之關係、衝突之起因、行為當時所受之刺激、下
    手力量之輕重，被害人受傷之情形及行為人事後之態度等各
    項因素綜合加以研判（最高法院106 年度台上字第1093號判
    決意旨參照）。故殺人罪與傷害致死罪之區別，端賴行為人
    行為時究出於殺人或傷害之犯意而定；至殺人犯意之存否，
    固係隱藏於行為人內部主觀之意思，被害人傷痕之多寡、受
    傷處所是否為致命部位、傷勢輕重程度、行為人下手情形、
    使用之兇器種類、與被害人曾否相識、有無宿怨等情，雖不
    能執為區別殺人與傷害之絕對標準，然仍非不得盱衡審酌事
    發當時情況，觀其行為動機、行為人與被害人之衝突起因，
    視其下手情形、力道輕重、砍向部位，佐以其所執兇器、致
    傷結果、雙方武力優劣，暨行為後之行為等情狀予以綜合觀
    察，論斷行為人內心主觀之犯意。
  ⒉查被告與被害人先因口角糾紛進而發生肢體衝突，被告因體
    型不及被害人逃離現場，旋又因欲向被害人報復，故請求證
    人王漢珠前往案發現場相助，欲以兩人之力圍毆被害人，然
    未料證人王漢珠亦認識被害人而不欲出手相助並離開現場等
    情，業據證人王漢珠於原審證述明確，並稱：案發地點的3 
    樓是活動中心，4 樓是圖書館。靈糧堂在周六固定會在該活
    動中心舉辦活動，於活動結束後11點半就會發便當，有進去
    的就可以領便當。案發當天伊是要去參加靈糧堂的活動，所
    以才去案發地點的那棟大樓，伊到場時活動還沒有開始，伊
    就待在活動中心裡面，當天早上伊有看到被告進入活動中心
    ，被告過來跟伊說他是第一次來參加該活動，被告還問伊什
    麼時候會發東西，伊說伊不知道那是牧師決定的，後來伊就
    跟別人聊天，伊沒有注意到被告何時離開的。直到10至20分
    鐘後，被告又到活動中心來找伊，被告用臺語跟伊說「幫我
    助打一個人」，被告沒有說要伊幫忙打誰，就要伊跟被告一
    起走，伊就跟著被告從三樓走樓梯上去，被告走在伊前面，
    到了4 樓樓梯間安全門前，當時因為4 樓圖書館還沒有開門
    ，所以4 樓樓梯間通往圖書館的安全門是鎖著，伊到該處就
    看到被告跟被害人兩人用拳頭在互打，但伊沒有看到是誰先
    動手的，因為被告走在前面，伊到場時已經看到兩個人打起
    來了。伊看了以後發現被害人伊也認識，這件事情也不關伊
    的事情，所以伊就用臺語說「你們兩個人我都認識，你們要
    打就自己去打，我不想要理」，伊在現場看了一下就離開回
    到3 樓活動中心。當時被告與被害人的體型有差異，被害人
    比較高，體型也比較大，但伊在現場時看到兩人打架看起來
    是差不多的，沒有明顯的輸贏等語（見原審卷第209 至214 
    頁）。佐以被告於偵查及原審亦自承：伊案發前並不認識死
    者，伊當時是要去案發地點3 樓的活動中心領便當，但因到
    場時時間尚早，要到11點30分才會發便當，所以伊就前往4 
    樓樓梯間休息，並且在該處等待4 樓圖書館開放，伊想要進
    去將手機充電，就在伊在4 樓樓梯間休息時被害人走過來質
    問伊為何坐在他的地盤，且被害人要將伊趕走，伊就說這裡
    是公家的地方，沒想到被害人就出手攻擊伊。一開始被害人
    赤手空拳的打伊，伊打不過就跑去3 樓找王漢珠，伊想要找
    王漢珠幫伊助拳出氣，但王漢珠與對方認識，於是就表示不
    想參與伊與被害人之間的事情，接著就離開了，伊與被害人
    理論後又遭到被害人毆打等語（見偵查卷第29至30頁，原審
    卷第35至38頁），並有被告受傷之診斷證明書在卷可稽（見
    偵卷第61頁），足徵上情屬實。可見被告與被害人係因地盤
    發生爭執導致肢體衝突，被告因遭被害人毆打後心生憤恨，
    欲尋求他人相助而有向被害人報復之動機甚明。
  ⒊按人體之胸、腹部內有重要血管、臟器，另人體頭臉部內亦
    有重要器官，此均係重要且脆弱之部位，屬人體要害部位，
    若以尖銳刀械刺擊，極可能造成大量出血而死亡之結果，此
    乃眾所周知之常識。本件被告持以刺擊被害人之摺疊刀1 把
    ，刀刃部分長約10餘公分，此有扣案之摺疊刀及照片可證（
    見偵查卷第101 至102 頁），且尖刀之刀刃係質地堅硬、極
    為鋒利之金屬材質刀械，持之以猛力刺擊人體之頭臉部、胸
    部及腹部，均足以致生他人死亡之結果，此為公眾所周知之
    事實。被告係智識思慮正常之成年人，依其社會生活之通常
    經驗與智識，對此應有認識，斷無諉為不知之理。而依法務
    部法醫研究所解剖報告書暨鑑定報告書所載：「共有九處銳
    氣創：⒈左上臂內側刺切創，創口長8 公分，往上深入11公
    分。⒉左上臂中段外側刺創，創口長3 公分，深入3 公分。⒊
    左前臂近端外側淺切創，創口長2 公分。⒋左唇下緣刺創，
    創口長3公分，正好穿入左唇內面。⒌兩乳頭間略偏右側刺切
    創，創口長3 公分，斜入3 公分。⒍左下腹刺切創，創口長4
     公分，斜入4 公分；⒎右下腹刺切創，創口長3 公分，深入
    5 公分，造成局部軟組織及腹腔內小出血。⒏右臀部近肛門
    處，創口長3 公分，深入3 公分。⒐左大腿近端近肛門處，
    創口長3 公分，深入3 公分，此有該鑑定書1 份在卷可稽（
    見相卷第150 至151 頁）。綜觀被告所使用之刀器銳利且具
    有相當之殺傷力，另被告刺擊部位除左臂3 刀（上開鑑定報
    告中⒈至⒊所示）、臀部2 刀（上開鑑定報告中⒏至⒐所示）外
    ，其餘頭臉部左唇下緣1 刀（上開鑑定報告中⒋所示）、胸
    部1 刀（上開鑑定報告中⒌所示）、腹部2 刀（上開鑑定報
    告中⒍至⒎所示）均係人體極重要部位。被告雖一再辯稱：伊
    係出手隨便刺，伊並沒有挑部位等語，然依當時被告與被害
    人於極近距離下發生鬥毆，被告持刀朝被害人身體部位亂刺
    ，應有認知其可能刺中被害人身體重要的胸、腹部及頭臉部
    ，另被告於刺中被害人上開重要部位後，仍未停手而持續刺
    擊多刀，由此顯見被告應有殺害被害人之不確定故意，否則
    倘被告係出於教訓被害人之意，焉有需要刺擊被害人如此多
    刀。甚且，被告在出刀刺擊被害人造成大量出血後，被告更
    將被害人留置於現場即逃離現場，不僅未提供救護，更未告
    知任何人被害人之情況以避免被害人失血過量，由此再再足
    徵被告持刀刺擊被害人胸腹部、頭臉部時應足以認識其可能
    造成被害人死亡結果，然被告對於其行為縱可能造成被害人
    死亡之結果發生，亦不違背其本意之不確定故意甚明。
  ⒋綜上，審諸被告於本案所持工具為質地堅硬之金屬材質尖刀
    ，攻擊被害人部位屬人身之要害部位頭臉部、胸、腹部，且
    未對被害人為任何施救舉措即逃離現場，均足以認定被告對
    於其行為將導致被害人死亡結果乙節，顯已有所認識，其持
    尖刀刺殺被害人時，其主觀上確已具有殺人不確定故意無訛
    。被告辯稱其無殺被害人之意云云，自不可採。
㈣、至被告辯護人雖為被告辯稱：被告行為應屬正當防衛或防衛
    過當云云。惟按正當防衛必須對於現在不法之侵害始得為之
    ，侵害業已過去，即無正當防衛可言。至彼此互毆，又必以
    一方初無傷人之行為，因排除對方不法之侵害而加以還擊，
    始得以正當防衛論。故侵害已過去後之報復行為，與無從分
    別何方為不法侵害之互毆行為，均不得主張防衛權，最高法
    院30年上字第1040號刑事判例意旨可資參照。經查：
  ⒈本案被告雖與被害人發生肢體衝突，惟被告返回現場時係意
    欲向被害人復仇，並夥同證人王漢珠意圖圍毆被害人等情，
    已如前述，足見被告再次返回案發現場時係出於復仇之意思
    。又被告原審訊問時供稱：「他用拳頭打我、抓我去撞牆壁
    ，我要跑，他就拉住我，我跑不開，他打我三、四拳，我氣
    憤才出刀的」、「他在上面，我在下面，我是蹲著，我跟他
    面對面，我用一隻手在擋，後來我堵爛，我就拿刀子捅他」
    、「我是氣憤才殺人的，是他逼我的，我跑又不掉（應為我
    又跑不掉）」等語（見原審卷第36、38頁），另於警詢供稱
    ：「當時我很氣憤的跑到死者陳正義的面前大聲對他說，你
    憑甚麼打我，結果他又馬上徒手揍我，大約打了我三十至四
    十拳後，我氣憤之下從我左後口袋拿出折疊刀，並且刺向死
    者陳正義數刀」等語（見偵查卷第30頁），是依被告之供述
    可知，被告係因遭毆打基於憤怒而持刀刺擊被害人，則被告
    所為顯無出於正當防衛之主觀意思。
  ⒉證人王漢珠於原審亦證稱：當時伊到場時看到被告與被害人
    已經打起來了，兩人面對面站著，兩人都有出拳，並沒有人
    被打倒在地上，當時兩個人看起來是差不多，沒有輸贏等語
    （見原審卷第213 、217 頁），可知被告顯係與被害人互毆
    ，並無遭被害人單方毆打而出刀自我防衛之情形。被告出刀
    刺擊被害人顯係因與被害人互毆後，出於憤怒而欲向被害人
    報復，始出刀攻擊被害人自明，被告主觀上不具有防衛之意
    思，客觀上亦難認其行為屬防衛行為，
  ⒊綜上可證被告出刀刺擊被害人此行為，其主觀上不具備防衛
    之意思，另其持刀刺擊被害人之行為亦難認係出於防衛行為
    ，自難認構成正當防衛。被告辯護人以前詞置辯並非可採信
    。
㈤、本案事證明確，被告犯行堪予認定，應依法論科。
二、論罪：
㈠、核被告所為，係犯刑法第271 條第1 項殺人罪。被告接連朝
    被害人之身體刺擊數刀之行為，係基於單一之犯意，於密切
    接近之時地實施，且係侵害同一生命法益，各行為間之獨立
    性極為薄弱，依一般社會健全觀念，在時間差距上難以強行
    分開，在刑法評價上，以視為數個舉動之接續施行，合為包
    括之一行為予以評價，較為合理，屬接續犯，應論以一罪。
㈡、被告前於98年間因準強盜案件，經臺灣臺中地方法院以98年
    度訴字第630 號判處有期徒刑7 年4 月確定，於105 年6 月
    9 日執行完畢，有本院被告前案紀錄表附卷可稽，被告於上
    開案件執行完畢後5 年內又犯本案，為累犯。依108年2月22
    日公布之司法院大法官解釋釋字第775號解釋文：「刑法第4
    7條第1項規定：「受徒刑之執行完畢，或一部之執行而赦免
    後，5年以內故意再犯有期徒刑以上之罪者，為累犯，加重
    本刑至二分之一。」有關累犯加重本刑部分，不生違反憲法
    一行為不二罰原則之問題。惟其不分情節，基於累犯者有其
    特別惡性及對刑罰反應力薄弱等立法理由，一律加重最低本
    刑，於不符合刑法第59條所定要件之情形下，致生行為人所
    受之刑罰超過其所應負擔罪責之個案，其人身自由因此遭受
    過苛之侵害部分，對人民受憲法第8條保障之人身自由所為
    限制，不符憲法罪刑相當原則，牴觸憲法第23條比例原則。
    於此範圍內，有關機關應自本解釋公布之日起2年內，依本
    解釋意旨修正之。於修正前，為避免發生上述罪刑不相當之
    情形，法院就該個案應依本解釋意旨，裁量是否加重最低本
    刑。」。是在該解釋文公布後，法院即應依此為認定被告是
    否有依刑法第47條第1項規定加重其刑之必要。查被告所犯
    前開準強盜罪之犯罪情節係於竊盜過程中，因遭被害人發現
    ，為脫免逮捕而持板手敲擊該案被害人頭部，復以手勒住該
    案被害人之頸部，有該案判決書附卷可佐。是被告前案犯罪
    情節中包含有對人之生命、身體危害之情節，與本案因互毆
    而持刀殺害被害人間，具有相似之罪質，衡酌兩案間之犯罪
    型態、罪質、侵害法益及社會危害程度相仿，依司法院釋字
    第775 號解釋意旨，本案依刑法第47條第1 項規定，就被告
    所犯之罪加重其刑，核與罪刑相當性原則無違，本院認應依
    刑法第47條第1 項就被告所涉殺人罪之有期徒刑部分加重其
    刑。
㈢、至被告之辯護人雖請求依刑法第59條酌減被告之刑，惟按刑
    法第59條規定之酌量減輕其刑，必須犯罪另有特殊之原因與
    環境，在客觀上足以引起一般同情，認為即使宣告法定最低
    度刑，猶嫌過重者，始有其適用。此所謂法定最低度刑，固
    然包括法定最低本刑；惟遇有其他法定減輕事由時，則係指
    適用其他法定減輕事由減輕其刑後之最低度刑而言。倘被告
    另有其他法定減輕事由，應先適用該法定減輕事由減輕其刑
    後，猶認其犯罪之情狀顯可憫恕，即使科以該減輕後之最低
    度刑仍嫌過重者，始得適用刑法第59條規定酌量減輕其刑（
    最高法院105 年度台上字第2625號判決意旨參照）。然查本
    案之發生原因係被告與被害人因地盤糾紛而發生肢體衝突，
    被告尋找友人欲向被害人復仇未果，被告竟持折疊工具刀刺
    向被害人身體重要部位數刀，情節非輕，被告對於他人生命
    權毫不尊重，且無任何足以合理化其殺人犯行之動機，難認
    情有可原，並無引起一般理性人同情之可能，更無情輕法重
    之情事，自無依刑法第59條規定減輕其刑之餘地。被告辯護
    人此部分主張，委無足取。
三、撤銷改判之理由
㈠、原審以被告犯罪事證明確，予以論罪科刑，固非無見。惟按
    刑事審判旨在實現刑罰權分配之正義，故法院對有罪被告之
    科刑，應符合罪刑相當之原則，使輕重得宜，罰當其罪，以
    契合社會之法律感情，此所以刑法第57條明定科刑時應審酌
    一切情狀，尤應注意該條所列各款事項以為科刑輕重之標準
    。被告持刀殺人犯案固有不當，然查本案被告係居無定所之
    遊民，為求一餐溫飽而前往上開教堂領取發放之餐盒，卻遭
    被害人無故驅趕及毆打，始萌生復仇之意。且如前述，被害
    人身高、體型較被告高大，被告係與被害人先以拳頭互毆，
    之後不敵才持刀刺擊被害人。復參諸被害人所受之9 處銳器
    創，其中5處為左臂3 刀、臀部2 刀，其餘為頭臉部1刀、胸
    部1 刀、腹部2 刀，且銳器創並未造成臟器損傷，絕大部分
    都只傷及皮下組織與肌肉層，被害人係因失血過多致死（詳
    見上開解剖報告書暨鑑定報告書），而被告亦遭被害人毆打
    而受有頭皮血腫、右側小腿前側擦傷、雙側頸部多處表淺線
    性擦傷、左側胸壁及肋骨挫傷等傷害，有診斷證明書可佐（
    見偵查卷第61頁），可見被告係在與被害人互毆之際始持刀
    刺擊被害人，其手段尚非凶殘，且係臨時起意，與預謀蓄意
    行凶之犯行有異。原判決疏未審酌前開具體事由，量處被告
    有期徒刑18年6月，褫奪公權9年，其量刑尚屬過重。被告上
    訴執此指摘原判決量刑不當，為有理由，應由本院撤銷改判
    。至檢察官雖據告訴人之請求提起上訴，認原審量刑過輕，
    應對被告處以死刑之極刑。惟我國已於98年4月22日制定之
    公民與政治權利國際公約及經濟社會文化權利國際公約（下
    稱兩公約）施行法，同年12月10日施行，其第2條、第3條分
    別規定：兩公約所揭示保障人權之規定，具有國內法之效力
    。其中公民與政治權利國際公約第6條第1項明定：「人人皆
    有天賦之生存權。此種權利應受法律保障。任何人之生命不
    得無理剝奪。」同條第2項亦規定：「凡未廢除死刑之國家
    ，非犯罪情節最重大之罪，且依照犯罪時有效並與本公約規
    定及防止及懲治人群公約不牴觸之法律，不得科處死刑。」
    ，已明確宣示國內法雖得科處死刑，然人之生存權，應受法
    律保障，而死刑之剝奪生命，具有不可回復性，且現階段刑
    事政策，非祇實現社會正義，更重視教化功能，期行為人能
    重新適應社會生活，除非犯罪情節最重大之罪，手段兇殘，
    罪無可逭，顯然無從教化矯正，否則不得科處死刑。換言之
    ，死刑之諭知，係剝奪人民之生命，使之與社會永遠隔離，
    與無期徒刑或有期徒刑等自由刑，犯罪行為人尚有重返社會
    之可能，兩者迥不相同。除應考量犯罪行為人之個別具體犯
    罪情節，所犯之不法及責任之嚴重程度，以及行為人犯後態
    度等因素外，尤應考量犯罪行為人何以顯無教化矯正之合理
    期待可能性，非永久與社會隔離，不足以實現社會正義，維
    護社會秩序等情狀，在正義報應與協助受刑人復歸社會等多
    元刑罰目的間尋求衡平，為適當之裁量。我國刑法第271條
    第1項殺人罪法定刑尚包含死刑之現況下，僅賦予審判者以
    死刑為量刑選項之依據，法院在量處死刑時，依上說明，仍
    須進一步嚴格審視整體犯罪情狀，確信其實有永久與世隔離
    之必要，始得確定最終是否量處死刑，以符合國際公約儘可
    能保障天賦生命權之要求（最高法院106年度台上字第276號
    判決意旨參照）。本案衡酌刑事政策非只在實現報應主義之
    觀念，尤重在教化功能，故立法者既未將殺人罪之法定刑定
    為唯一死刑，而將無期徒刑列為選科項目，其目的即在賦予
    審判者能就個案情狀，妥慎裁量，俾使尚有教化遷善可能之
    罪犯保留一線生機。且審酌本案被告係因前述原因與告訴人
    理論時偶發衝突，基於殺人之不確定故意，造成此結果，並
    非預謀殺人，認本案尚非屬罪無可逭，非永久與世隔絕，不
    足以實現正義、維護社會秩序，尚無剝奪告被生命權之必要
    。檢察官上訴指摘原審量刑過輕，被告應判處死刑，核無理
    由。然原判決既有上揭可議之處，仍應由本院予以撤銷改判
    。
㈡、爰審酌被告與被害人間因地盤糾紛，發生肢體衝突，明知其
    所持扣案折疊刀對人之生命、身體造成高度危險，倘持以猛
    力刺擊他人身體重要部位，將造成他人致命之風險，仍於盛
    怒之際持刀刺擊被害人，造成被害人死亡此無可彌補之損害
    ，且使被害人家屬承受失去親人之痛。惟念本案係一偶發之
    不幸事件，且糾紛之起因被害人亦同有責任。兼衡被告教育
    程度為國小畢業（原審卷第25頁），並無其他家人，案發時
    居無定所，以打零工舉牌為業（見原審卷第223 頁），由此
    可見被告係屬弱勢族群，生活艱辛，其未受有良好之法治教
    育，為求一餐溫飽，與被害人發生口角衝突，因一時氣憤終
    致釀成大錯等情狀，量處如主文第2項所示之刑。又被告所
    犯係殺人罪，危害社會治安甚鉅，是依被告犯罪性質認有宣
    告褫奪公權必要，爰依刑法第37條第2 項之規定，宣告褫奪
    公權6年。
㈢、沒收部分：
    按供犯罪所用、犯罪預備之物或犯罪所生之物，屬於犯罪行
    行為人者，得沒收之；但有特別規定者，依其規定，刑法第
    38條第2 項定有明文。查本案扣案之摺疊刀1 支，為被告所
    有，屬供犯本罪所用之物，此為被告所是認（見原審卷第10
    9 頁），應依刑法第38條第2 項前段之規定宣告沒收。至其
    餘扣案物品僅係證明本案犯罪之物，並非供犯罪所用、犯罪
    預備之物或犯罪所生之物，應不予沒收，附此敘明。   
據上論斷，應依刑事訴訟法第369條第1項前段、第364條、第299
條第1項前段，刑法271 條第1 項、第47條第1 項、第37條第2 
項、第38條第2 項前段，判決如主文。
本案經檢察官劉文婷提起公訴，檢察官許智評提起上訴，檢察官
陳幸敏到庭執行職務。
中    華    民    國    109   年    2     月    27    日
                  刑事第十六庭  審判長法  官  葉騰瑞
                                      法  官  莊明彰
                                      法  官  廖紋妤
以上正本證明與原本無異。
如不服本判決，應於收受送達後20日內向本院提出上訴書狀，其
未敘述上訴之理由者並得於提起上訴後20日內向本院補提理由書
（均須按他造當事人之人數附繕本）「切勿逕送上級法院」。
                                      書記官  江珮菱
中    華    民    國    109   年    2     月    27    日
附錄：本案論罪科刑法條全文
刑法第271條
殺人者，處死刑、無期徒刑或 10 年以上有期徒刑。
前項之未遂犯罰之。
預備犯第 1 項之罪者，處 2 年以下有期徒刑。